臺灣新北地方法院民事判決
110年度重訴字第45號
原      告  陳讚發  


訴訟代理人  賈世民律師
            李龍生律師
被      告  賴順鵬  
訴訟代理人  巫宗翰律師
複 代 理人  劉芯言律師
上列當事人間請求確認本票債權不存在等事件，經本院於民國11
1年3月22日言詞辯論終結，判決如下：
    主  文
原告先位之訴及備位之訴(含備位之訴聲明甲及聲明乙)均駁回。
訴訟費用由原告負擔。
    事實及理由
壹、原告主張：
一、緣原告60餘歲獨居，長年患有癲癇病症，神智狀態逐漸退化
    而未如常人一般正確明辨事理。原告於民國109年3月24日下
    午3時許，接獲自稱信義分局分隊長來電，詐稱原告涉及銀
    行金錢與金條等失竊案、行員詐領案等，稱原告有收受犯罪
    所得而欲逮捕原告云云，致原告誤以為遭偵查機關鎖定涉案
    ，該詐騙集團成員指示原告須交付新臺幣（下同）205萬元
    以澄清未收受犯罪所得，原告遂於109年3月24日至26日陸續
    提領名下銀行存款合計205萬元後，依該集團成員指示，將
    上開現金放置於新北市○○區○○○○○0號出口旁某輛機車踏板上
    ，該款項則由詐騙集團成員取走。嗣該詐騙集團知悉原告名
    下尚有房地，遂指示原告須再交付350萬元。但原告已無多
    餘存款，109年4月10日該詐騙集團遂由自稱「林柏森」之劉
    玟頡帶原告去向被告借款，被告要求原告簽發如附表所示40
    0萬元本票（下稱系爭本票），但因自身智識及判斷能力低
    下，因受詐欺僅能被動配合簽發本票，被告同時要求原告將
    名下所有新北市○○區○○段000○000地號土地及其上新北市○○
    區○○段000○號建物（下合稱系爭房地）一併申請預告登記(
    下稱系爭預告登記)及設定最高限額800萬元抵押權（下稱系
    爭最高限額抵押權）予被告，於109年4月13日辦畢登記。10
    9年4月16日自稱「林柏森」之劉玟頡再次帶原告去找被告，
    被告先向桃園區元大銀行取款，兩造再至桃園區陳淑雯公證
    人事務所辦理消費借貸契約書（下稱系爭消費借貸契約書）
    之公證，雖記載借貸金額400萬元，但實則被告當時向原告
    稱「今天來就是要簽消費借貸契約書、不簽你就回不去」，
    而恐嚇脅迫原告簽立系爭消費借貸契約書，又被告遮掩系爭
    消費借貸契約書內容，原告未能了解契約條款文義，且簽約
    時公證人陳淑雯並未在旁見證，亦未向原告說明契約條款文
    義，殆原告簽署公證書及系爭消費借貸契約書完畢後，被告
    再交付金錢予原告，聲稱金額為350萬元，原告亦未詳點即
    收受之。自稱「林柏森」之劉玟頡再將原告載回蘆洲住所，
    旋即有詐騙集團中自稱「張先生」之人來電，並指示原告將
    上開350萬元放在新北市○○區○○○○○0號出口旁之機車踏板上
    。其後原告驚覺遭受詐騙，遂於109年4月26日向警方報案，
    其中被告所涉重利罪部分由臺灣桃園地方檢察署109年度偵
    字第23883號為不起訴處分確定（下稱桃園地檢署重利案）
    ，另所涉詐欺罪部分，則由臺灣新北地方檢察署109年度偵
    字第35311號案件偵查（下稱新北地檢署詐欺案）。嗣被告
    就系爭本票向臺灣桃園地方法院聲請本票裁定強制執行，獲
    該院以109年度司票字第5756號本票裁定（下稱系爭本票裁
    定)准許，合先敘明。
二、先位之訴部分：
  ㈠系爭本票債權不存在：
　　⒈原告簽立系爭本票、系爭消費借貸契約書，依民法第72條
　　  規定均屬無效：
      原告簽立系爭本票及系爭消費借貸契約書　係因遭被告所
      屬犯罪集團向原告施以詐術而簽立，原告並未取得任何利
      益，故應認系爭本票及該本票所擔保之原因關係即系爭消
      費借貸債權之簽立，均因涉及刑事詐欺取財罪嫌而違反公
      序良俗，依民法第72條規定而無效，故系爭本票債權為不
      存在。
　　⒉退步言之，原告主張依民法第92條第1 項規定撤銷簽發系
      爭本票及系爭消費借貸契約之被詐欺意思表示。經撤銷後
      ，系爭本票債權即不存在：
　　　被告所屬詐騙集團成員分工合作向原告詐騙，原告陷於錯
      誤，而簽發系爭本票、系爭消費借貸契約書，而原告取得
      款項最終仍由該犯罪集團取回，實則被告及其他成員均係
      犯罪集團之一員，故原告依民法第92條第1項本文規定，
      撤銷被詐欺而為簽發系爭本票及系爭消費借貸契約書之意
      思表示，並以起訴狀之送達作為撤銷權之行使，經撤銷後
      ，系爭本票債權及該本票擔保之原因關係即系爭消費借貸
      契約即均不存在。又縱認詐欺行為非被告所為，被告僅係
      第三人，但被告就此詐騙計畫實屬明知或可得而知，依民
      法第92條第1 項但書規定，原告撤銷被詐欺而為簽發系爭
      本票及系爭消費借貸契約書之意思表示仍屬有據，則系爭
      本票債權及該本票擔保之原因關係即系爭消費借貸契約書
      ，均不存在。
　　⒊復退步言，被告向原告稱「今天來就是要簽消費借貸契
      約書、不簽你就回不去」，使原告心生畏懼，而簽署系爭
      消費借貸契約書之意思表示，爰依民法第92條第1 項規定
      撤銷被脅迫而為簽發系爭本票及系爭消費借貸契約之意思
      表示。
　　⒋再退步言，原告簽發系爭本票時並未發生消費借貸債權，6
      天後兩造始簽立系爭消費借貸契約書及被告交付350萬元
      予原告，則系爭本票簽發時為未發生消費借貸債權，則系
      爭本票擔保之原因關係未發生，系爭本票債權不存在。
　　⒌又退步言，原告僅取得350萬元，則就未交付原告之差額50
      萬元應不成立消費借貸契約，故擔保此部分50萬元之系爭
      本票債權不存在。
  ㈡被告應依民法第179條規定返還系爭本票予原告，且不得持系
    爭本票裁定對原告為強制執行：
    系爭本票債權既不存在，業如前述，則被告持有系爭本票屬
    無法律上原因，依民法第179條規定，被告應返還系爭本票
    予原告。另系爭本票債權既不存在，被告即不得持系爭本票
    裁定為執行名義而對原告為強制執行。
　㈢系爭高限額抵押權擔保之債權不存在：
　　系爭高限額抵押權擔保之債權乃系爭消費借貸債權400萬元
    ，如前所述，系爭消費借貸契約因違反民法第72條規定而無
    效，或係經原告依民法第92條第1項規定撤銷而不存在，則
    系爭高限額抵押權擔保之債權即不存在，爰請求確認如先位
    之訴聲明第4項所示。
　㈣原告依民法第767 條第1 項中段規定請求被告塗銷系爭抵押
　  權：
    系爭最高限額抵押權係因受被告所屬詐騙集團向原告施以詐
    術而設定，涉及刑事詐欺取財罪，依民法第72條規定應屬無
    效。退步言之，縱認本件不適用民法第72條規定，惟該詐騙
    集團施以詐術詐騙原告，致原告陷於錯誤產生資金需求進而
    設定系爭最高限額抵押權予被告，原告爰依民法第92條第1
    項規定，撤銷被詐欺而為設定抵押權之意思表示，則系爭最
    高限額抵押權設定登記自屬無效。又系爭最高限額抵押權雖
    定有存續期間，其擔保債權確定期日為139年4月9日而尚未
    屆至，但該抵押權擔保之系爭消費借貸債權並不存在，業如
    前述，且兩造間並無約定一定範圍內反覆不斷發生之不特定
    消費借貸債權債務關係，原告業已對被告提出民刑事訴訟，
    亦拒絕嗣後再與被告發生消費借貸等法律關係，將來確定不
    再發生擔保債權，本件最高限額抵押權於擔保之存續期間內
    可能發生之債權已確定不存在，依抵押權從屬性，應認該抵
    押權即失所附麗，系爭最高抵押權登記係屬無效。惟系爭最
    高限額抵押權登記之存在，已妨害原告系爭房地所有權，爰
    依民法第767條第1項中段規定訴請被告塗銷系爭最高限額抵
    押權登記。
  ㈤原告依民法第767 條第1 項中段規定請求被告塗銷系爭預告
    登記：
    ⒈系爭預告登記係因受被告所屬詐騙集團施以詐術所設定，
      涉及刑事詐欺取財罪，依民法第72條規定應屬無效。退步
      言之，縱認本件不適用民法第72條規定，惟該詐騙集團詐
      稱原告涉及刑事竊盜案，而使原告陷於錯誤產生資金需求
      進而設定系爭預告登記予被告，業已構成民法第92條第1
      項規定之詐欺行為。原告據此撤銷被詐欺而為系爭預告登
      記之意思表示，系爭預告登記自屬無效。系爭預告登記旨
      既在保全被告對系爭房地權利所有權移轉之請求權，惟系
      爭預告登記於109年4月13日登記完畢，因系爭消費借貸契
      約書係於109年4月16日始簽立，故系爭預告登記完畢時，
      被告對於原告並無任何不動產權利移轉之請求權存在，則
      系爭預告登記亦已失其依據，原告依民法第767條第1項中
      段規定，請求被告塗銷系爭預告登記。
    ⒉退步言之，系爭消費借貸契約書既因違反民法第72條規定
      而無效，或係經原告依民法第92條第1項規定撤銷意思表
      示而消費借貸關係不存在，系爭預告登記亦失其依據而應
      塗銷。
　三、備位之訴聲明甲部分：
    ㈠原告依民法第74條第1 項規定，請求撤銷簽發系爭本票之
      發票行為、系爭消費借貸契約書之法律行為、就系爭房地
      所為設定系爭最高限額抵押權登記及系爭預告登記之法律
      行為：
    ㈠原告長期獨居並有多年癲癇病症，心智狀況較常人低下，
      就詐騙集團之犯罪手法實難以判斷，自無從作出健全無瑕
      疵之意思表示。被告及其所屬之詐騙集團詐稱原告涉及刑
      事罪嫌，恫稱要逮捕原告，要脅原告要交付金錢才會沒事
      。原告於此急迫情狀下感到驚嚇，受指使而陸續簽發系爭
      本票、系爭消費借貸契約書、並將名下系爭房地設定系爭
      最高限額抵押權及系爭預告登記予被告。原告上開所為主
      觀上僅係為盡速免除不實之刑事追訴，而未能深思熟慮於
      財產交易上之意義，亦未思及會因此負有龐大債務，名下
      系爭房地亦可能因此遭拍賣或移轉為詐騙集團所有，亦屬
      輕率為之。被告僅交付350萬元予原告，且該350萬元最終
      又由詐騙集團所取回，原告實分毫未得。又形式上被告僅
      交付350萬元借款，卻取得系爭400萬元本票債權及系爭40
      0萬元消費借貸債權，並有就原告名下系爭房地流抵移轉
      過戶之約定，及設定系爭最高限額抵押權及系爭預告登記
      ，故原告所為上開財產給付或給付約定，於客觀上顯失公
      平。爰依民法第74條第1項規定，請求鈞院撤銷簽發系爭
      本票之發票行為、系爭消費借貸契約書之法律行為、系爭
      房地所為設定系爭最高限額抵押權登記與系爭預告登記之
      法律行為。
    ㈡原告簽發系爭本票之發票行為既經撤銷，則請求確認被告
      持有臺灣桃園地方法院系爭本票裁定之本票本金及利息債
      權均不存在。並依民法第179條規定，被告應將系爭本票
      返還原告，且被告不得執系爭本票裁定為執行名義，對原
      告為強制執行。
    ㈢原告所簽系爭消費借貸契約書之法律行為既經撤銷，兩造
      間系爭消費借貸法律關係即不存在，請求確認之。原告就
      系爭房地所為設定系爭最高限額抵押權登記與系爭預告登
      記之法律行為既經撤銷，則原告依民法第767條第1項中段
      規定，請求被告應將系爭最高限額抵押權登記及系爭預告
      登記予以塗銷。
四、備位之訴聲明乙部分：
    倘鈞院認本件依民法第74條第1 項規定撤銷上開法律行為並
    無理由，則因其中系爭消費借貸契約書第3 條流抵約定，顯
    失公平，原告爰依同條項規定，請鈞院審酌減輕原告系爭本
    票及系爭消費借貸契約對被告應為之給付時，除減輕本金、
    利息及違約金之金額外，併將該流抵約定排除適用。並請求
    確認被告對原告之前項本票債權及為其原因關係之消費借貸
    債權，於超過減輕給付之金額部分不存在。又系爭消費借貸
    契約中之流抵約定既經減輕該契約給付而排除適用後，則被
    告對於原告並無任何不動產權利移轉之請求權存在，系爭預
    告登記失所附麗，依民法第767 條第1 項中段規定，被告應
    塗銷系爭預告登記。
 五、聲明：
    ㈠先位之訴聲明：
      ⒈確認被告持有臺灣桃園地方法院系爭本票裁定所載原告
        簽發之系爭本票本金及利息債權均不存在。
      ⒉被告應將前項本票正本返還予原告。
      ⒊被告不得執臺灣桃園地方法系爭本票裁定為執行名義，
        對原告為強制執行。
      ⒋確認被告就原告所有系爭房地，以新北市三重地政事務
        所109 年重登字第58730 號為收件字號，債權擔保總金
        額800 萬元，於109 年4 月13日登記之最高限額抵押權
        所擔保之債權，其中本金、利息及違約金債權均不存在
        。
      ⒌被告應將前項最高限額抵押權設定登記予以塗銷。
      ⒍被告應將原告所有系爭房地，以新北市三重地政事務所
        109 年重登字第58740 號為收件字號，於109 年4 月13
        日所為之預告登記予以塗銷。
    ㈡備位之訴聲明甲：
      ⒈請求撤銷原告簽發系爭本票之發票行為。
      ⒉確認被告持有臺灣桃園地方法院系爭本票裁定所載原告
        簽發之系爭本票本金及利息債權均不存在。
      ⒊被告應將前項本票正本返還予原告。
      ⒋被告不得執臺灣桃園地方法院系爭本票裁定為執行名義
        ，對原告為強制執行。
      ⒌請求撤銷原告於109 年4 月16日與被告簽立消費借貸契
        約書之法律行為，並確認原告於109 年4 月16日與被告
        簽立消費借貸契約書之消費借貸法律關係不存在。
      ⒍請求撤銷原告就系爭房地對被告所為債權擔保總金額80
        0 萬元最高限額抵押權設定之法律行為，且被告應將最
        高限額抵押權設定登記予以塗銷。
      ⒎請求撤銷原告就系爭房地對被告所為預告登記設定之法
        律行為，且被告應將預告登記予以塗銷。
    ㈢備位之訴聲明乙：
      ⒈請求減輕原告簽發系爭本票及簽立消費借貸契約書，對
        被告所應為之給付。
      ⒉確認被告對原告之前項本票債權及為其原因關係之消費
        借貸債權，於超過減輕給付之金額部分不存在。
      ⒊被告應將原告所有系爭房地，以新北市三重地政事務所
        109 年重登字第58740 號為收件字號，於109 年4 月13
        日所為之預告登記予以塗銷。
貳、被告答辯聲明：原告之訴駁回。陳述則以：
一、被告已交付借款400萬元，兩造間消費借貸契約成立：
　㈠原告簽發系爭本票交付被告作為借款400萬元之擔保，並提供
    其所有系爭房地設定系爭最高限額抵押權、流抵約定、系爭
    預告登記。兩造於109年4月16日簽立消費借貸契約書，載明
    被告已交付借款400萬元，並經兩造至民間公證人陳淑雯事
    務所進行公證，有照片可證，由照片所示，原告並無異狀。
    當日被告就借款400萬元，扣除預扣利息216,000元後，交付
    3,784,000元予原告。至於原告所稱遭詐騙集團詐騙過程，
    被告均不知悉，亦未參與。原告稱詐騙集團中自稱「林柏森
    」之劉玟頡指示其向被告借款400萬元，而被告並不認識自
    稱「林柏森」之劉玟頡，原告係透過訴外人袁蓉輝向被告借
    款，原告對被告所提重利告訴，業經桃園地檢署、臺灣高等
    檢察署為不起訴處分確定在案。被告僅係透過袁蓉輝出借40
    0萬元予原告，約定月息1.8%，就此以外事項，被告均不知
    悉亦未參與，兩造間成立系爭消費借貸契約，至於原告所稱
    借款原因是否為真，亦與兩造間系爭消費借貸契約是否成立
    無涉。原告自承收受借款350萬元，另50萬元部分，其中21
    萬6,000元係3個月預扣利息，登記費、書狀費與謄本費約1
    萬5,000元，袁蓉輝於桃園地檢署重利案稱「本件的報酬是6
    %即24萬元，伊收取其中1.5%至2%即6至8萬元的代辦費，剩
    下的給劉玟頡，此外金主還會收代書費，所以50萬元不是全
    部都是利息」等語，故原告收受借款確為400萬元。
二、原告主張遭被告與其他詐騙集團成員共同詐欺，先位之訴，
    以民法第72條主張本票、消費借貸契約無效；退步言之，以
    民法第92條第1項撤銷系爭本票及系爭消費借貸契約之意思
    表示，依民法第179條請求返還系爭本票，及依民法第767條
    第1項中段請求塗銷系爭最高限額抵押權、系爭預告登記，
　　均無理由：
　　被告僅係透過袁蓉輝介紹依原告要求出借款項400萬元，被
    告並不知悉其借款400萬元之原因為何，被告並無詐欺原告
    ，未有背於公共秩序或善良風俗之情形。故原告先位之訴之
    各項請求均無理由。
三、關於備位之訴聲明甲部分，原告不能證明其所患疾病已影響
    其系爭本票、系爭消費借貸契約、系爭最高限額抵押權、預
    告登記之意思決定，不符民法第74條第1項撤銷要件：
　　依原告診斷證明書之記載，於按時服藥情形下，原告身體狀
    況應與正常人無異。又若原告有受癲癇發作影響，影響程度
    是否嚴重至無法作出健全之意思表示，均未見原告舉證。再
    原告於109年4月16日就消費借貸契約辦理公證時，經公證人
    確認兩造身分證明及相關證件，並確認兩造就該消費借貸契
    約之內容意思合致，始予公證，亦未見原告有何精神疾患以
    致影響意思能力之情。辦理公證時，兩造與借款現金400萬
    元、公證人陳淑雯合照，由照片所示，原告並無異狀。且在
    原告向被告借款過程中，所簽發系爭本票、系爭消費借貸契
    約書均係在原告自由意志下所為，原告自行交付辦理設定抵
    押權之所有權狀正本、印鑑證明正本等重要文件，益見原告
    意思清晰，可處理上開事項，是原告此部分主張，顯與民法
    第74條第1項要件不符，應無可採。
四、關於備位訴之聲明乙部分，
　　依上開所述，本件不符民法第74條第1項要件，故原告依民
    法第74條第1項要件主張減輕系爭本票、系爭消費借貸契約
    之給付，為無理由。
參、下列事項為兩造不爭執，並據兩造提出相關證據以為證明，
    自堪信為真正（見本院卷第77-78頁）：
一、原告於109年4月10日簽發面額400萬元系爭本票交付被告作
    為借款400萬元之擔保（見原證3，系爭本票影本）。。
二、原告提供其所有之系爭房地設定本金最高限額800萬元抵押
    權，並有流抵約定，及為系爭預告登記，於109年4月13日辦
    畢登記。
三、兩造於109年4月16日至臺灣桃園地方法院所屬民間公證人陳
    淑雯事務所，簽立系爭消費借貸契約書，並就系爭消費借貸
    契約書進行公證(公證字號：109年度桃院民公雯字第363號)
    。並有系爭消費借貸契約書、公證書等影本各1件可證（見
    原證5、6、被證1照片影本3張）。
四、被告以系爭本票向臺灣桃園地方法院聲請本票裁定強制執行
    ，經該院餘109年10月22日以109年度司票字第5756號本票裁
    定准許（見原證9）。
五、原證1至原證9之形式真正不爭執。
肆、兩造爭執事項要點：
一、原告先位之訴主張被告為詐騙集團成員之一，其遭被告與詐
    騙集團其他成員共同詐欺，就系爭本票、系爭消費借貸契約
    ，先以違反民法第72條規定而無效；退步言之，以民法第92
    條第1項受詐欺及脅迫主張撤銷後，依民法第179條請求返還
    系爭本票，及依民法第767條第1項中段請求塗銷系爭最高限
    額抵押權、系爭預告登記，有無理由？
二、備位訴之聲明甲部分，原告主張依民法第74條第1項撤銷系
    爭本票、系爭消費借貸契約、系爭最高限額抵押權、系爭預
    告登記，或減輕給付，有無理由？
三、備位訴之聲明乙部分，原告依民法第74條第1項減輕系爭本
    票、系爭消費借貸契約書之給付，有無理由？
伍、本院之判斷：
一、先位之訴部分：
　　原告主張其遭被告與詐騙集團其他成員共同詐欺，先依民法
    第72條主張系爭本票、系爭消費借貸契約均無效；退步言之
    ，依民法第92條第1項受詐欺及脅迫，撤銷系爭本票及系爭
    消費借貸契約之意思表示等語，為被告否認。經查：
　㈠按民法第72條規定法律行為有背於公共秩序或善良風俗者無
    效，係指法律行為之標的而言。至法律行為之緣由或動機，
    若未表現於外而成為標的之一部者，縱該緣由或動機有背於
    公共秩序或善良風俗，與法律行為之效力，尚不生影響(最
    高法院79年度台上字第1712號裁判意旨參照)。次按因被詐
    欺或被脅迫而為意思表示者，表意人得撤銷其意思表示。但
    詐欺係由第三人所為者，以相對人明知其事實或可得而知者
    為限，始得撤銷之。被詐欺而為之意思表示，其撤銷不得以
    之對抗善意第三人。民法第92條第1、2項定有明文。又按民
    法第92條第1項前段規定，因被詐欺或被脅迫而為意思表示
    者，表意人得撤銷其意思表示。當事人主張其意思表示係因
    被詐欺或被脅迫而為之者，應就其被詐欺或被脅迫之事實，
    負舉證之責任(最高法院72年度台上字第3526號裁判、95年
    度台上字第2948號裁判意旨參照)。
  ㈡原告上開主張，雖據提出存摺封面及內頁、系爭本票、系爭
    房地第一類登記謄本、系爭消費借貸契約書、公證書正本、
    桃園地檢署重利案刑事傳票、系爭本票裁定等影本為憑（見
    原證2至原證9）。惟查：
　　⒈上開證據僅得證明原告109年3月24日至26日間有陸續提領
      現金、原告109年4月10日簽發系爭本票、同年4月13日系
      爭房地辦畢系爭最高限額抵押權與系爭預告登記、109年4
      月16日兩造簽立系爭消費借貸契約書並辦理公證、原告向
      桃園地檢署提起重利案告訴等情，然就其所稱係被告係上
      開詐騙集團成員之一，被告所屬詐騙集團向原告施以詐術
      ，致原告簽發本票及簽立系爭消費借貸契約書，被告涉犯
      刑事詐欺取財罪等節，則始終未舉證以實其說。
　　⒉本件係原告向自稱林柏森之劉玟頡表示有資金需求欲借款
      ，劉玟頡遂介紹原告給袁蓉輝辦理民間貸款，袁蓉輝再介
      紹原告向被告借款等情，業據證人袁蓉輝、劉玟頡分別於
      桃園地檢署重利案中證述於卷，並為兩造所不爭。查，系
      爭消費借貸契約書第2條載明：「甲方（即被告，下同）
      願將消費借貸金額肆佰萬元貸與乙方(即原告，下同)，乙
      方願依本約借用之，並依乙方指定之方式交付乙方，不另
      立據。」字樣，並由原告緊接於其下「乙方簽收欄」簽章
      ，表示已收受400萬元之情（見原證5），並有被證1被告
      交付400萬元現金予原告之合照片影本1紙可證（見本院卷
      第91頁），原告辯稱其僅取得350萬元云云，尚非有據。
      其後被告向原告收取預扣利息21萬6,000元、代辦費及介
      紹費後，其餘378萬4,000元交予原告乙情，核與證人袁蓉
      輝於偵查案件證稱：劉玟頡告訴伊有個客戶要借錢，伊再
      轉介紹給被告，被告拿到利息21萬6000元，伊則收取6至8
      萬元的代辦費，剩下的給劉玟頡，此外還有代書費，所以
      50萬元並非全部都是利息等情，及與證人劉玟頡證稱：伊
      介紹原告給袁蓉輝辦理民間貸款，袁蓉輝有給伊不到10萬
      元的介紹費等語互核，足信證人袁蓉輝、劉玟頡亦分別有
      取得50萬元中的部分款項，則被告所辯：伊只拿到3個月
      的利息21萬6,000元，其他如登記費、書狀費與謄本費總
      共大約1萬5,000元，公證費8,000元等並非伊所取得等語
      並非虛妄。此外，本案並無證據足認證人袁蓉輝、劉玟頡
      所取得之費用，有再經過其他管道回流至被告手上，故自
      非得逕將50萬元全部認定為被告所收取之利息，從而本案
      尚無從認定被告所收取之利息已逾越一般民間利息水準(
      通常為月息百分之二或三之間），自難認被告之行為合於
      重利罪之構成要件，而由桃園地檢署檢察官以罪嫌不足為
      由對被告為不起訴處分，經原告聲請再議後，經臺灣高等
      法院檢察署以110年度上聲議字第1737號處分書駁回再議
      而告確定，此除有被告所提桃園地檢署檢察官重利案不起
      訴處分書、臺灣高等法院檢察署處分書影本各1件（見被
      證2、3）外，並經本院調取上開偵查卷宗核閱屬實。
　　⒊至於原告對被告、袁蓉輝、劉玟頡等人所提新北地檢署詐
      欺案，亦經該署檢察官偵查後認定原告係遭假冒為信義分
      局隊長「江添富」，以電話方式向原告謊稱涉及綁架案件
      ，原告於109年3月24日至26日陸續提領現金共205萬元，
      並放置於新北市○○區○○○○○0號出口旁停車格機車腳踏板，
      過程中原告並無提出被告、袁蓉輝、劉玟頡等人參與詐騙
      之陳述，亦無相關積極證據足認被告、袁蓉輝、劉玟頡等
      人有何參與上開遭詐騙之分工行為，尚難僅憑原告單一之
      指述，即遽認被告等人與不詳詐騙集團成員間有何詐欺犯
      意聯絡及行為分擔。而關於原告向被告借款400萬元部分
      ，被告於該偵查案件中辯稱；因介紹人袁蓉輝電告伊表示
      原告要借款，伊評估原告的系爭房地有價值，才與袁蓉輝
      及原告約在三重地政事務所辦理抵押設定，伊當時有問過
      原告借款原因，原告說是要做生意，整修房屋等用途，伊
      有問原告年紀這麼大如何做生意，但陳讚發叫伊不要問這
      麼多，後來完成抵押設定後，伊與袁蓉輝及原告才前往聯
      邦銀行中壢分行領出現金400萬元，再去臺灣桃園地方法
      院所屬民間公證人陳淑雯事務所公證，當時伊才看到劉玟
      頡，把400萬交給原告後，伊有跟原告拿21萬6,000元利息
      ，另外公證費是8,000元，代書費為1萬多元，袁蓉輝和其
      他人與原告之間的仲介費用伊不清楚，伊也不知道原告最
      後拿多少錢等語。袁蓉輝於偵查案辯稱：原告要借款是劉
      玟頡介紹給伊的，伊認識被告，被告是桃園大金主，這次
      只是剛好把案子給被告而已，當時去三重地政事務所時，
      只有伊、被告和原告，後來去聯邦銀行中壢分行，被告先
      撥款給原告，再一起到對面的臺灣桃園地方法院所屬公證
      人陳淑雯事務所，劉玟頡也有一同前往，仲介原告向被告
      的費用是借款金額的6%，也就是24萬，伊拿8萬，剩下的
      交給劉玟頡，伊根本不認識原告，只有問原告借款用途，
      原告說是投資生意，公證人也有問原告這件事，其他的就
      沒有多聊等語。劉玟頡於該偵查案件中辯稱：伊當時是接
      到陳讚發透過伊在網路上張貼的行銷廣告打來的電話，原
      告因為權狀有問題才打來問，後來原告說有資金需求，說
      家中需要裝潢整理等，因為原告沒有勞保薪轉，年紀又超
      過65歲，銀行無法辦理，伊就介紹民間借貸給原告，並把
      這個案子介紹給袁蓉輝，伊跟袁蓉輝之間本來就有在配合
      等語。而被告、袁蓉輝、劉玟頡均有詢問原告申辦借款之
      原因，核與消費借貸審核常情無違。被告劉玟頡、袁蓉輝
      、賴順鵬亦均查無與詐騙集團間之犯意聯絡，難僅憑該詐
      騙集團成員提供劉玟頡聯絡方式予原告辦理貸款，即遽認
      劉玟頡、袁蓉輝、被告與詐騙集團之間有犯意聯絡，而經
      新北地檢署檢察官以109年度偵字第35311號為不起訴處分
      在案，此有上開不起訴處分書影本1件可證（見本院卷第3
      73-389頁）。
　　⒋基上所述，原告未能舉證證明被告與詐騙集團間有何犯意
      聯絡，其所主張簽發系爭本票及簽立系爭消費借貸契約書
      ，均涉及刑事詐欺取財罪嫌，故系爭本票債權及系爭消費
      借貸債權均違反民法第72條之公序良俗而無效、或得依民
      法第92條第1項撤銷系爭本票及系爭消費借貸契約之被詐
      欺意思表示云云，均非有據。
　　⒌至於原告另稱遭被告以「今天來就是要簽消費借貸契約書
      、不簽你就回不去」之語脅迫，使其心生畏懼而簽署系爭
      消費借貸契約書，主張依民法第92條第1項規定撤銷被脅
      迫而為簽發系爭本票及系爭消費借貸契約之意思表示云云
      ，亦為被告否認，原告就此利己事實始終未提出任何證據
      以實其說，此部分主張，自無可採。
　　⒍又原告主張簽發系爭本票時並未發生消費借貸債權，6天後
      兩造始簽立系爭消費借貸契約書及被告交付原告350萬元
      ，則系爭本票所擔保之原因關係未發生，系爭本票債權不
      存在；退步言之，原告僅取得350萬元，則就未交付原告
      之差額50萬元應不成立消費借貸契約，擔保此部分50萬元
      之系爭本票債權不存在等語，為被告否認。查，原告於10
      9年4月10日簽發系爭本票交付被告，因票據係文義證券及
      無因證券，屬不要因行為，票據行為一經成立後，即與其
      基礎之原因關係各自獨立，而完全不沾染原因關係之色彩
      ，亦即票據原因應自票據行為中抽離，而不影響票據之效
      力（或稱無色性或抽象性）。此項票據之無因性，為促進
      票據之流通，應絕對予以維護，初不問其是否為票據直接
      前、後手間而有不同(最高法院103年度台簡上字第19號裁
      判意旨參照)，故原告此部分主張，非屬有據。而原告係
      取得借款400萬元，而非350萬元，已如前述，則其所稱差
      額50萬元不成立消費借貸契約，擔保此部分50萬元之系爭
      本票債權不存在云云，亦無可取。
  ㈢從而，原告先位之訴主張以民法第72條主張本票、消費借貸
    契約無效；退步言之，以民法第92條第1項撤銷系爭本票及
    系爭消費借貸契約之被詐欺或被脅迫之意思表示云云，均非
    有據，故其依民法第179條規定請求被告返還系爭本票，並
    不得執系爭本票裁定對原告為強制執行，暨依民法第767條
    第1項中段規定，請求被告塗銷系爭最高限額抵押權、系爭
    預告登記，暨請求確認系爭最高限額抵押權所擔保之債權不
    存在云云，即俱無理由，均應予駁回。
二、備位之訴聲明甲部分，原告主張依民法第74條第1項撤銷系
    爭本票、系爭消費借貸契約、系爭最高限額抵押權、系爭預
    告登記，或減輕給付，有無理由？
　　按民事訴訟法第277條規定，當事人主張有利於己之事實者
    ，就其事實有舉證之責任。但法律別有規定，或依其情形顯
    失公平者，不在此限。本件原告主張主張其長期獨居並有多
    年癲癇病症，無從作出健全無瑕疵之意思表示，遭被告及其
    所屬詐騙集團詐騙，恫稱要逮捕原告，需交付金錢才會沒事
    ，原告於此急迫情狀下感到驚嚇，受指使而陸續簽發系爭本
    票、系爭消費借貸契約書、並將名下系爭房地設定系爭最高
    限額抵押權及預告登記予被告，依民法第74條第1項規定，
    請求撤銷簽發系爭本票之發票行為、系爭消費借貸契約書之
    法律行為、就系爭房地所為設定系爭最高限額抵押權登記與
    系爭預告登記之法律行為等語，為被告否認，依上開規定，
    應由上訴人負舉證責任。經查：
　　㈠原告指稱被告係詐騙集團成員之一、其受指使而陸續簽發
      系爭本票、系爭消費借貸契約書、將名下系爭房地設定系
      爭最高限額抵押權及預告登記予被告等語，關於指稱被告
      亦為詐騙集團成員之一云云，已不可採，業經本院認定如
      前，不另贅述。
　　㈡至於原告所稱其長期獨居並有多年癲癇病症，無從作出健
      全無瑕疵之意思表示，被告係乘原告之急迫、輕率或無經
      驗，使其為給付之約定等語。查：
　　　原告主張其罹患癲癇病症，固提出病名欄記載「癲癇，難
      治之癲癇，未伴有癲癇重積狀態」、「失神性癲癇症候群
      ，難治之癲癇，未伴有癲癇重積狀態」之馬偕醫院診斷證
      明書影本1紙為憑（見原證1），然依上開診斷證明書醫師
      囑言欄亦載明「病人需長期於門診追蹤治療，需按時服藥
      ，避免疲勞及壓力，以免癲癇發作」字樣，則於按時服藥
      情形下，該病症是否會影響其簽立系爭本票、系爭消費借
      貸契約、設定系爭最高限額抵押權、系爭預告登記之意思
      決定，尚非無疑。經本院依原告之聲請，調取原告馬偕醫
      院病歷後，送請台北榮民總醫院鑑定結果認為：「⑴原告
      上開病症，依馬偕醫院門診紀錄，原告109年4月27日門診
      紀錄記載，病況穩定，持續用藥，無局部神經學徵象。10
      9年7月27日門診紀錄記載，曾有頭暈及視力模糊兩週，但
      身體檢查發現眼球活動正常、無眼振、無局部無力，兩次
      門診均未有心神喪失或精神耗弱之相關紀錄。且109年11
      月28日之診斷證明書，註明未伴有癲癇重積狀態。綜上觀
      之，難謂原告於『109年3月下旬起至109年4月30日止』期間
      ，其精神狀態有達於心神喪失或精神耗弱之程度。⑵難謂
      原告於109 年4 月10日簽立借款憑證、系爭本票、收款憑
      證、切結書、現金支出傳票時，其精神狀態達於心神喪失
      或精神耗弱之程度。⑶難謂原告於109 年4 月16日簽立系
      爭消費借貸契約書時，其精神狀態達於心神喪失或精神耗
      弱之程度」等語，此有台北榮民總醫院111年1月27日北總
      神字第1110000224號函1份在卷可稽（見本院卷第361頁）
      。是原告主張其因罹患上開病症，無從作出健全無瑕疵之
      意思表示云云，並非有據。又原告主張被告係乘其急迫、
      輕率或無經驗，使其為簽發系爭支票、系爭消費借貸契約
      書、設定系爭最高限額抵押權、系爭預告登記等給付
　　　之約定云云，就被告如何乘其急迫、輕率或無經驗等節，
      原告並未舉證以實其說，自無足採。再者，公證乃是公證
      人就法律行為及私權事實，親身體驗而作成公證書之程序
      。原告於109年4月16日就系爭消費借貸契約與被告偕同前
      往民間公證人陳淑雯事務所辦理公證，此為兩造所不爭，
      並有照片3張、系爭消費借貸契約、公證書各1件等影本可
      證（見本院卷第91-95頁、原證5、6），系爭消費借貸契
      約書既係經公證人確認兩造身分證明及相關證件，並確認
      兩造就該消費借貸契約之內容意思合致，始予公證，堪認
      原告與被告間有系爭消費借貸契約書之意思合致。是原告
      此部分主張，尚無可取。從而，原告主張依民法第74條第
      1項規定，請求撤銷簽發系爭本票之發票行為、系爭消費
      借貸契約書之法律行為、就系爭房地所為設定系爭最高限
      額抵押權登記與系爭預告登記之法律行為，均非有據，俱
      應駁回；暨原告主張撤銷上開行為後，請求確認系爭本票
      債權不存在、系爭消費借貸契約書法律關係不存在，進而
      依不當得利法則請求返還系爭本票及被告不得執系爭本票
      裁定對原告為強制執行、及依民法第767條第1 項中段規
      定請求被告塗銷系爭最高限額抵押權登記及系爭預告登記
      ，亦均無理由，不應准許。
二、備位之訴聲明乙部分，原告依民法第74條第1項減輕系爭本
    票、系爭消費借貸契約書之給付，有無理由？
　　原告主張因系爭消費借貸契約書第3 條流抵約定，顯失公平
    ，爰依民法第74條第1 項規定，請法院除減輕原告系爭本票
    及系爭消費借貸契約之本金、利息及違約金之金額外，併將
    該流抵約定排除適用。並請求確認被告對原告之前項本票債
    權及為其原因關係之消費借貸債權，於超過減輕給付之金額
    部分不存在。又系爭消費借貸契約中之流抵約定既經減輕該
    契約給付而排除適用後，則被告對於原告並無任何不動產權
    利移轉之請求權存在，系爭預告登記失所附麗，依民法第76
    7 條第1 項中段規定，被告應塗銷系爭預告登記等語，亦為
    被告否認。查，按法院依民法第74條第1項之規定減輕給付
    ，不僅須行為人有利用他人之急迫、輕率，或無經驗，而為
    法律行為之主觀情事，並須該法律行為，有使他人為財產上
    之給付，或為給付之約定，依當時情形顯失公平之客觀事實
    ，始得因利害關係人之聲請為之（最高法院82年度台上字第
    496號裁判要旨參照)。本件原告未能舉證證明被告有何利用
    原告之急迫、輕率，或無經驗之主觀情事，業經本院認定如
    前，且被告借款原告400萬元，原告因而簽立系爭本票、系
    爭消費借貸契約書、設定最高限額抵押權、系爭預告登記以
    為還款擔保，難認依當時情形有何顯失公平之客觀事實存在
    ；更何況原告所提桃園地檢署重利案、新北地檢署詐欺案，
    均業經檢察官認定被告罪嫌不足而為不起訴處分在案，有上
    開地檢署不起訴處分書2件在卷可稽。是以，原告該部分主
    張，洵非正當。從而，其備位之訴聲明乙之上開請求，均無
    理由，俱應駁回。
陸、綜上，原告先位之訴請求：①確認系爭本票之本金及利息債
    權均不存在，②被告應將系爭本票正本返還原告，③被告不得
    執臺灣桃園地方法院系爭本票裁定為執行名義對原告為強制
    執行，④確認被告就原告所有系爭房地，以新北市三重地政
    事務所109 年重登字第58730 號為收件字號，債權擔保總金
    額800 萬元，於109 年4 月13日登記之最高限額抵押權所擔
    保之債權，其中本金、利息及違約金債權均不存在，⑤被告
    應將前項最高限額抵押權設定登記塗銷，⑥被告應將原告所
    有系爭房地，以新北市三重地政事務所109 年重登字第5874
    0 號為收件字號，於109 年4 月13日所為之預告登記予以塗
    銷；以及原告備位之訴聲明甲：①請求撤銷原告簽發系爭本
    票之發票行為，②確認被告持有臺灣桃園地方法院系爭本票
    裁定所載原告簽發之系爭本票本金及利息債權均不存在，③
    被告應將前項本票正本返還原告，④被告不得執臺灣桃園地
    方法院系爭本票裁定為執行名義對原告為強制執行，⑤  請
    求撤銷原告與被告簽立系爭消費借貸契約書之法律行為，並
    確認原告與被告簽立系爭消費借貸契約書之消費借貸法律關
    係不存在，⑥請求撤銷原告就系爭房地對被告所為債權擔保
    總金額800 萬元最高限額抵押權設定之法律行為，且被告應
    將最高限額抵押權設定登記予以塗銷，⑦請求撤銷原告就系
    爭房地對被告所為預告登記設定之法律行為，且被告應將預
    告登記予以塗銷；暨原告備位之訴聲明乙：①請求減輕原告
    簽發系爭本票及簽立消費借貸契約書對被告所應為之給付，
    ②確認被告對原告之前項本票債權及為其原因關係之消費借
    貸債權，於超過減輕給付之金額部分不存在，③被告應將原
    告所有系爭房地，以新北市三重地政事務所109 年重登字第
    58740 號為收件字號，於109 年4 月13日所為之預告登記予
    以塗銷。全部俱無理由，均應駁回。
柒、本案事證已臻明確，兩造其餘主張陳述及所提之證據，經審
    酌後認於本判決結果不生影響，爰不一一論述，附此敘明。
捌、結論：原告先位之訴及備位之訴之聲明甲、聲明乙，均無理
    由，依民事訴訟法第78條，判決如主文。
中　　華　　民　　國　　111 　年　　4 　　月　　26　　日
                  民事第八庭    法　官　陳翠琪          
以上正本係照原本作成
如對本判決上訴，須於判決送達後20日內向本院提出上訴狀。如
委任律師提起上訴者，應一併繳納上訴審裁判費。 
中　　華　　民　　國　　111 　年　　4 　　月　　26　　日
                                書記官　曾怡婷
附表：
發票人 發票日 到期日 票面金額 (新臺幣) 陳讚發 109.4.10 空白 (發票人另簽立授權書授權執票人填載到期日) 400萬元